【裁判字號】    89,訴,1212
【裁判日期】    900223
【裁判案由】    違反稅捐稽徵法等
【裁判全文】
臺灣桃園地方法院刑事判決                        八十九年度訴字第一二一二號
    公  訴  人  臺灣桃園地方法院檢察署檢察官
    被      告  乙○○○○程有限公司
    兼右代表人  丙○○
    右  一  人
    選任辯護人  郭嵩山
右列被告等因違反稅捐稽徵法等案件，經檢察官提起公訴（八十九年度偵字第一０五
九八、一一六四九號），本院判決如左：
    主  文
乙○○○○程有限公司、丙○○均無罪。
    理  由
一、公訴意旨略以：被告乙○○○○程有限公司（下稱菲林公司）係設桃園縣桃園市
    ○○里○○街三十三號二樓之二，乃依法應納稅之義務人，被告丙○○係菲林公
    司負責人，明知告訴人甲○○並未在菲林公司工作及支薪，竟偽造自八十三年一
    月起至同年十二月止，在該公司工作，向其支領工資共新台幣（下同）十五萬元
    ，並製成各類所得扣繳暨免扣繳憑單，以詐術向財政部台灣省北區國稅局稽徵所
    提出申報，使營業成本增加，營利所得減少，以此方法逃漏營利事業所得稅，足
    以生損害於甲○○及稅捐稽徵機關對於稅捐稽徵之正確性。因認被告丙○○涉犯
    刑法第二百十六條、第二百十五條之行使登載不實事項於業務上文書之罪嫌及稅
    捐稽徵法第四十七條之罪嫌，被告乙○○○○程有限公司涉犯稅捐稽徵法第四十
    一條之納稅義務人以詐術逃漏稅捐罪嫌。
二、公訴人認被告丙○○、乙○○○○程有限公司涉犯右揭罪嫌，無非係以右揭事實
    ，業據告訴人甲○○指述在卷，且公司帳冊等資料為公司重要資產，衡情當不致
    未留存一絲紀錄，況被告菲林公司尚未辦解散登記，此種重要資料豈會不存？而
    被告丙○○辯稱有工頭請領款項乙節，又不能舉證以實其說，況被告丙○○自承
    公司員工六、七人，並非大規模之公司，且找工頭等事務，皆由其親自為之，而
    告訴人甲○○因病多次住院，當無在菲林公司工作可能，被告丙○○豈會不知？
    並有財政部台灣省北區國稅局各類所得扣繳暨免扣繳憑單、經濟部中部辦公室書
    函、菲林公司變更登記事項卡、董事名單、甲○○就醫證明書等附卷可稽，為其
    論據。
三、訊據被告丙○○固坦承其係乙○○○○程有限公司之負責人，及於前揭「各類所
    得扣繳暨免扣繳憑單」內填載甲○○八十三年度領取乙○○○○程有限公司所得
    十五萬元，並向財政部台灣省北區國稅局桃園分局申報乙○○○○程有限公司營
    利事業所得稅等事實，惟堅決否認有何行使業務上登載不實文書及違反稅捐稽徵
    法之犯行，辯稱：乙○○○○程有限公司所承包之裝潢工程，均係委由外包之工
    頭承作，甲○○請領工資之資料係承包之工頭所提供，甲○○是否係實際上由承
    包該公司之裝潢工程之工頭所僱用，非其所能查知，而「各類所得扣繳暨免扣繳
    憑單」，係依據工頭所呈報其所僱用之工人資料來填載等語。
四、經查：（一）被告丙○○對於其係乙○○○○程有限公司之負責人，及於前揭「
    各類所得扣繳暨免扣繳憑單」內填載甲○○八十三年度領取乙○○○○程有限公
    司所得十五萬元，並向財政部台灣省北區國稅局桃園分局申報乙○○○○程有限
    公司營利事業所得稅等事實，業據被告丙○○供承在卷，並有乙○○○○程有限
    公司之變更登記事項卡、及乙○○○○程有限公司所出具之甲○○八十三年度「
    各類所得扣繳暨免扣繳憑單」各乙紙附卷足憑，堪認被告丙○○之上開供述為真
    實。又本件告訴人甲○○並未見過被告丙○○，其是從事臨時工之工作，是工頭
    請其去當臨時工，有工作才有作，是負責清潔工作，工頭是誰我已經忘記了，伊
    只有交身分證給工頭等情，業據告訴人甲○○於本院訊問時陳述在卷（見本院八
    十九年十月二十日筆錄），經核與被告丙○○於偵查中供稱：伊是乙○○○○程
    有限公司之負責人，公司是作裝潢工程的，工程是由伊去找工頭來承包，再由工
    頭去找工人來作，因為承作之裝潢工地很雜，所以亦未請工頭或工人簽立領款切
    結書，且因時間很久了，已經找不到工頭了，而公司已因經營不散而於八十七年
    間倒閉了，但未辦解散登記等語（見偵卷第四十二頁反面至第四十三頁、第四十
    九頁反面至第五十頁），於本院訊問時供稱：伊確時有支付這筆十五萬元的薪資
    給告訴人甲○○的工頭，工頭是誰我已經忘記了，申報支出薪資的資料都是工頭
    交給我的，我沒有直接跟工人甲○○接觸，現在資料我都已經找不到了，因我的
    資料都放在我台北的家，後來在八十五年二月時台北的家發生火災，所以資料都
    找不到了等情相符（見本院九十年二月九日筆錄）；再者告訴人甲○○亦於偵查
    供稱：其有於八十二年度由工頭僱用其在乙○○○○程有限公司擔任臨時工，負
    責清潔工作，有交證件給工頭，但事後有拿回來等情（見偵卷第二十四頁反面）
    則告訴人甲○○之前確曾於被告丙○○所經營之乙○○○○程有限公司所承包之
    工作無訛，而被告丙○○位於台北市○○路○段三八０巷四六號六樓之住所確曾
    於八十五年二間發生火災，有台北市政府消防局八十五年三月六日北市消調現字
    第００００三二號火災現場保持完整通知書附卷足證，足見被告丙○○所辯有關
    本件告訴人甲○○之身分證影本係由承包工作之工頭提供給乙○○○○程有限公
    司製作「各類所得扣繳暨免扣繳憑單」向稅捐機關辦理報稅，且所有之資料確已
    因火災而燒毀滅失等情，並非子虛。（二）又按行為非出於故意或過失者不罰。
    過失行為之處罰，以有特別規定者為限，刑法第十二條定有明文。本件告訴人甲○○所指其身分資料既係由不詳姓名年籍住居所之工頭，提供予被告丙○○所經
    營之乙○○○○程有限公司報稅之用，究本件丙○○是否成立公訴人所指之前開
    罪名，自應探討其是否明知告訴人甲○○確未位於八十三年度受僱於公司或該承
    包工程之工頭，或明知該承包工程之工頭所提供之甲○○支領工資及身分資料等
    係虛偽而仍持以申報而定。經查，依被告丙○○所稱告訴人甲○○請領工資之資
    料係承包工程之工頭報給伊的，伊並不知告發人甲○○未實際工作等情，經訊之
    告訴人甲○○亦陳稱：其身份證等證資料係交給工頭，伊並未見過被告丙○○等
    情，已如前述，可見上開告訴人甲○○資料被告丙○○並未直接經手，而係由承
    包工程之工頭轉交給被告丙○○填載「各類所得扣繳暨免扣繳憑單」，工人薪水
    係承包工程之工頭領走。工人既非被告丙○○直接僱用，其自無法知悉工人之身
    分，被告丙○○係信任承包工程之工頭，而由承包工程之工頭提供資料給公司製
    作「各類所得扣繳暨免扣繳憑單」，難認被告丙○○係明知無告訴人甲○○未在
    乙○○○○程有限公司所承包之裝潢工程工地工作，猶依據承包工程之工頭所陳
    報之告訴人甲○○資料，製作不實之「各類所得扣繳暨免扣繳憑單」，並提出向
    財政部臺灣省北區國稅局桃園縣分局申報乙○○○○程有限公司之營利事業所得
    稅，足見被告所辯上詞，堪以採信，則被告丙○○並不知承包工程之工頭所呈報
    之告訴人甲○○資料係虛偽自可確認。（三）又查被告乙○○○○程有限公司之
    負責人丙○○填載告訴人甲○○八十三年「各類所得扣繳暨免扣繳憑單」薪資所
    得十五萬元後，並向財政部台灣省北區國稅局桃園分局（下稱北區國稅局）申報
    乙○○○○程有限公司營利事業所得稅，嗣經北區國稅局審查後以乙○○○○程
    有限公司於辦理八十三年營利事業所得稅結算申報時，未依規定取得合法憑證，
    並通知被告乙○○○○程有限公司補提相關帳冊，而被告乙○○○○程有限公司
    並未依規定補提相關帳冊，而將被告乙○○○○程有限公司所申報支付告訴人甲○○所得此部分剔除，並依營利事業所得稅查核準則第六條之規定依同業利潤標
    準核定以百分之十六裁罰，又依財政部台灣省北區國稅局八十三年度乙○○○○
    程有限公司營利事業所得稅結算申報核定通知書所載之被告乙○○○○程有限公
    司之八十三年度申報額為負數，有本院依職權向財政部台灣省北區國稅局桃園縣
    分局八十九年十月十三日北區國稅桃縣審第八九０依０八０二號函及該函所附之
    財政部台灣省北區國稅局北區國稅法裁字第八八五四０九九號處分書等附件，暨
    財政部台灣省北區國稅局八十三年度乙○○○○程有限公司營利事業所得稅結算
    申報核定通知書在卷可徵，則被告乙○○○○程有限公司在該年度之營業屬虧損
    狀態，是被告乙○○○○程有限公司雖有未查證而填載告訴人甲○○之薪資所得
    而申報，然並未發生逃漏稅捐之結果，復按稅捐稽徵法第四十一條所規定之逃漏
    稅捐罪，依其文義解釋及該條無處罰未遂犯規定之情形以觀，應認係結果犯，必
    納稅義務人以詐術或其他不正當之方法為逃漏稅捐之手段，並因而造成逃漏稅捐
    之結果，始成立該罪，最高法院著有七十六年度台上字第二０八號判決意旨足資
    參照，是被告乙○○○○程有限公司之行為僅止於未遂，而該罪並不處罰未遂犯
    ，且本件公訴人認被告乙○○○○程有限公司虛報告訴人甲○○在八十三年年度
    內領取薪資，究竟已否發生逃漏稅捐之結果﹖如已逃漏稅捐，其逃漏金額若干﹖
    均未見公訴人舉證以供本院查證，且按稅捐稽徵法第四十一條所謂以不正當方法
    逃漏稅捐，必具有與積極之詐術同一型態，始與立法之本旨符合，如僅屬單純的
    不作為，而別無逃漏稅捐之積極行為，即不能認與詐術漏稅之違法特性同視，而
    繩以稅捐稽徵法第四十一條之罪，最高法院亦著有七十四年度台上字第五四九七
    號判例意旨足資參照，本件雖被告乙○○○○程有限公司未依規定向稅捐機關提
    出帳冊而經裁罰，然究與詐術之不正當方法，以積極行為逃漏稅捐之行為有別，
    是自難遽論以被告乙○○○○程有限公司稅捐稽徵法第四十一條之逃漏稅捐罪之
    罪責。綜上所述，被告丙○○既非明知告訴人甲○○並未在乙○○○○程有限公
    司工作領薪，而仍虛報其工資所得，是被告丙○○並無以詐術逃漏稅捐犯罪之故
    意，自難認被告丙○○涉有刑法第二百十六條、第二百十五條之行使業務登載不
    實文書之罪嫌；又被告乙○○○○程有限公司上開所為與稅捐稽徵法第四十一條
    之逃漏稅捐罪尚屬有間，自難遽論以該罪責。又按公司為法人，公司負責人為自
    然人，二者在法律上並非同一人格主體。公司負責人為公司之代表，其為公司所
    為行為，應由公司負責。故公司負責為公司以不正當方法逃漏稅捐，因納稅義務
    人為公司，其所觸犯稅捐稽徵法第四十一條之罪之犯罪或受罰主體，仍為公司，
    而非公司負責人，僅因公司於事實上無從擔負自由刑之責任，基於刑事政策上之
    考慮，同法第四十七條第一款將納稅義務人之公司應處徒刑之規定，轉嫁於公司
    負責人。是公司負責人依該條款而適用徒刑之處罰，乃屬代罰之性質，並非因其
    本身之犯罪而負行為責任，最高法院著有八十八年度台非字第一四九號判決意旨
    可資參照，而本件被告乙○○○○程有限公司其所為既與稅捐稽徵法第四十一條
    之逃漏稅捐罪構成要件有間，揆諸上開判決之說明，被告丙○○自不得論以同法
    第四十七條第一款之罪責。此外，查無其他被告丙○○有何偽造文書或違反稅捐
    稽徵法，及被告乙○○○○程有限公司有何違反稅捐稽徵法之犯行，自應諭知無
    罪之判決。
據上論斷，應依刑事訴訟法第三百零一條第一項前段，判決如主文。
本案經檢察官許曉微到庭執行職務。
中    華    民    國    九十    年      二        月        二十三      日
                            台灣桃園地方法院刑事第四庭
                                法  官  邱滋杉
右正本證明與原本無異。
如不服本判決應於收受送達後十日內向本院提出上訴書狀。
                                書記官  許世賢
中      華      民      國      八十        年    □□    月    □□    日


司法院資訊處製作；財團法人民間司法改革基金會備份。
